【裁判字號】    97,簡,240
【裁判日期】    970415
【裁判案由】    食品衛生管理法
【裁判全文】
臺北高等行政法院判決
                                     97年度簡字第00240號
原      告  甲○○
被      告  花蓮縣政府
代  表  人  乙○○（縣長）
訴訟代理人  丙○○
被      告  花蓮縣衛生局
代  表  人  林南岳（代理局長）
訴訟代理人  丁○○
上列當事人間因食品衛生管理法事件，原告不服行政院衛生署中
華民國96年6 月29日衛署訴字第0960019924號訴願決定，提起行
政訴訟。本院判決如下：
    主  文
原告之訴駁回。
訴訟費用由原告負擔。
    事  實
一、事實概要：
    緣原告製售之「乾金針」食品，經基隆市衛生局於民國（下
    同）96年1 月3 日派員至基隆市○○區○○路72號「三合興
    商號」進行抽驗，結果檢出含二氧化硫18 .21g/kg（標準4.
    0g/ kg以下），與規定不符，移請被告花蓮縣衛生局處辦，
    經該局查證屬實，被告花蓮縣政府乃以原告違反食品衛生管
    理法第12條規定，爰依同法第33條第3 款規定，於96年4 月
    9 日以府衛藥字第09605403040 號行政處分書，處原告新臺
    幣（下同）3 萬元罰鍰。原告不服，提起訴願遭決定駁回，
    遂提起本件行政訴訟。
二、兩造聲明：
    (一)原告聲明求為判決：1.訴願決定及原處分均撤銷。
                        2.訴訟費用由被告負擔。
    (二)被告聲明求為判決：1.原告之訴駁回。
                        2.訴訟費用由原告負擔。
三、兩造之爭點：
    (一)原告主張之理由：
      1.金針加工添加so2 行之有年，現在市售散裝不合格金針
        到處可見（附照片台北市某市場），不見衛生局處罰或
        是公告立刻要求商家下架，依然放水任由販賣，不只是
        金針其他商品不合格還沒查驗出來，而抽檢等於放水，
        沒抽驗到的商家仍然可以繼續販售。因此衛生局有瀆職
        、失職之嫌沒有替民眾生命財產做把關，還自圓其說保
        護消費者權益，顯然要把責任全推給農民，難道衛生局
        就沒有失職的地方？
      2.本人在96年初錄製到台視新聞報導「台北市衛生局」抽
        檢年貨食品，其中金針乾貨其中記者（台視記者古詩琪
        ）詳細說明金針今年全部檢驗過關（如有必要可以請調
        記者說明），難道臺北市衛生局說的話都是謊言，電視
        台也說假話，兩者皆欺騙民眾，衛生局有嚴重失職。
      3.這麼多年金針加工從花蓮赤科山、六十石山、台東太麻
        里、埔里、嘉義等地都是一樣製作加工，而且添加so2
        的量就是如此（附今年赤科山金針農加工過程照片），
        我們這些班腳就是跟衛生局產銷班班長學來的，以前的
        錯誤加工沿用至今，錯在農民嗎？衛生署、農委會、衛
        生局捫心自問。
      4.一般家庭主婦購買金針，我們都會告知商家或是民眾金
        針煮食正確的浸泡方式，但是衛生局在檢驗方式非妥當
        ，因市售金針大部分皆是半成品散裝，在煮食之前都需
        要浸泡，而現在衛生局之檢驗方法，不符合現今食用之
        習慣。不該直接未處理就化驗，而吃蔬菜水果也要洗乾
        淨在吃吧。
      5.每年8 至10月就是金針花盛產期，金針農沒有喜悅的心
        情，因為每年過年前當新聞報導衛生局檢驗不合格年節
        食品時，金針菜一定上榜，都是不合格佔80% ，問題出
        在哪裡？衛生局未召集所有農民開討論會議如何改進金
        針生產過程降低so2 量因此衛生局有怠忽職責實為失職
        。使得知道的人做合格，不知道的人被罰，很多金針農
        都放棄加工生產，讓其開花，生產期間所賺的錢，跟本
        不夠一個家庭的開銷，農民慘兮兮，遊客樂陶陶賞花去
        ，遊客帶來人潮能賺多少？夠繳房貸嗎？小孩仔要繳學
        費夠嗎？生活中柴、米、油、鹽、醬、醋，食、衣、住
        、行等等開支？跟本不夠用，很多金針農採完金針又去
        找工作。昔日金針價格一台斤330 塊，現在一台斤150
        塊，剛好是成本加上工錢，剛好付給工人的錢，金針農
        跟本沒賺錢。上述為赤科山金針農真實生活情境簡述。
      6.原告這10多年來金針買賣生活一直不是很優渥，其原因
        係衛生局未盡職責輔導農民有其失職之實，若十年前大
        家都做合格金針，還會有十年後今天的不公平對待嗎？
        綜上理由原處份與訴願駁回有欠允當，訴願決定遞予維
        持亦有未合，敬祈鈞院明鑒，判決如訴之聲明，至感德
        便。
    (二)被告主張之理由：
      1.按食品衛生管理法第12條規定：「食品添加物之品名、
        規格及其使用範圍、限量，應符合中央主管機關之規定
        。」「有下列行為之一者，處新臺幣3 萬元以上15萬元
        以下罰鍰:… 3.違反中央主管機關依第12條…所為之規
        定者。…」，分別為食品衛生管理法第12條及第33條第
        3 款所明定。又「…本品可使用於金針乾製品；用量以
        so 2殘留量計為4.0g/kg 以下。…」，為食品添加物使
        用範圍及限量第(4)類漂白劑所明定。第24條規定：「直
        轄市、縣（市）主管機關得抽查食品業者之作業衛生及
        紀錄；必要時，並得抽樣檢驗及查扣紀錄」衛生單位依
        法辦理食品抽驗兼行政院衛生署監督指導並無不當，且
        食品衛生管理法是經立法院通過總統公布，全民應遵守
        之規定。
      2.原告製售之「乾金針」食品，經基隆市衛生局於96年1
        月3日 派員至基隆市○○區○○路72號「三合興商號」
        進行抽驗，結果檢出二氧化硫18.21g/kg （標準4.0g/k
        g 以下）與規定不符，原告於96年3 月20日至被告陳述
        時，亦坦承系爭產品為渠自製，製作過程中由渠本人添
        加添加物（二氧化硫），此有基隆市衛生局食品檢驗成
        績書及經原告親筆簽名捺指印之被告陳述意見通知書影
        本附卷可稽，其違規事實足可認定，被告依法處罰，應
        無不合。
      3.原告聲稱96年初錄製到台視新聞報導「台北市衛生局」
        抽驗年貨食品，報導說明：「今年金針檢驗全部過關」
        ，而引用渠所製產品亦合格，顯以合格掩飾其產品合格
        ，有推卸之責。有關發佈新聞乙事，係衛生單位於每年
        按月重點抽驗並於固定年節抽驗以監視市售食品確保食
        品安全，電視新聞報導主要目的是針對抽驗該批產品合
        格之報導，另一方面是為了加強衛教民眾辨視採購食品
        依據，以確保消費者食品安全。
      4.原告指訴金針製作加工是班腳跟衛生局產銷班班長學來
        。農產品加工有其一定的特性與專業，並非只地方衛生
        單位權責，最終產品包裝上市後方屬地方衛生機關食品
        衛生管理業務範疇。且行政院農委會曾就金針加工過程
        改良先後多次委請專家學者進行輔導改善。
      5.原告雖聲稱檢驗散裝半成品金針，應在檢驗之前使用5O
        °C 溫熱水浸泡50分鐘後將水倒掉重覆2 次做法，再進
        行檢驗，才是正確檢驗法，而現在衛生局之檢驗方法，
        不符合現今食用之習慣。惟查原告主張之檢驗方法係其
        主觀認定，與現行規定不符。依食品衛生管理法第25條
        「食品衛生檢驗之方法，由中央主管機關公告指定；未
        公告指定者，得依國間認可之方法為之。」，原告如認
        為應修改乾金針之檢驗方法，自應整合業者意見，並提
        供科學性評估文件或相關實驗數據資料，應逕向行政院
        衛生署提出，以作為行政院衛生署是否修改之參考，非
        為推諉其行為之詞。
      6.另原告主張衛生局未召集所有農民開會討論如何改進金
        針生產過程降低so2 量，因而指責該局有怠忽職責乙事
        。按食品，係指供人飲食或咀嚼，政府施政為一體，依
        其權責分工：上市食品為衛生單位輔導，農作物則為農
        政單位輔導。且87年9 月10日消基會發布市售金針so2
        量過高乙案，造成玉里、富里地區莫大衝擊，時任王縣
        長即責成衛生局、農業局，並委請國立宜蘭技術學院、
        花蓮區農業改良場、新竹食品工業發展研究所等專家成
        立「金針危機處理小組」製定加工標準流程及檢驗方法
        ，並由農委會輔導玉里、富里金針加工。非為原告所稱
        未善儘輔導之責。
      7.綜上論述，原告之訴空言主張，實無理由，敬請鑒核，
        依法駁回原告之訴。
    理  由
一、本件被告花蓮縣衛生局代表人原為施仁興，於本件訴訟中，
    變更為林南岳，業經其聲明承受訴訟，應予准許，合先敘明。
二、被告花蓮縣衛生局部分：
    按「經訴訟程序之行政訴訟，其被告為下列機關：一、駁回
    訴願時之原處分機關。二、撤銷或變更原處分或決定時，為
    最後撤銷或變更之機關。」行政訴訟法第24條定有明文。查
    本件原告所不服之行政處分，係花蓮縣政府96年4 月9 日府
    衛藥字第0960543040號行政處分書，自應以花蓮縣政府為被
    告，始符法制，原告誤併列花蓮縣衛生局為被告，被告不適
    格，原告此部分之訴為無理由，應予駁回，合先敘明。
三、被告花蓮縣政府部分：
(一)、按「食品添加物之品名、規格及其使用範圍、限量，應符合
    中央主管機關之規定。」、「直轄市、縣（市）主管機關得
    抽查食品業者之作業衛生及紀錄；必要時，並得抽樣檢驗及
    查扣紀錄」、「有下列行為之一者，處新臺幣3 萬元以上15
    萬元以下罰鍰: …3.違反中央主管機關依第12條…所為之規
    定者。…」食品衛生管理法第12條、第24條第1 項前段及第
    33條第3 款分別定有明文。又「…本品可使用於金針乾製品
    ；用量以so 2殘留量計為4.0g/kg 以下。…」復為食品添加
    物使用範圍及限量第(4)類漂白劑所明定。
(二)、緣原告產製、販售與基隆市○○區○○路72號「三合興商號
    」「乾金針」食品，經基隆市衛生局於96年1 月3 日派員至
    「三合興商號」進行抽驗，結果檢出含二氧化硫18.21g/ kg
    （標準4.0g/ kg以下），與規定不符，移請被告花蓮縣衛生
    局處辦，經該局查證屬實，被告花蓮縣政府乃以原告違反食
    品衛生管理法第12條規定，爰依同法第33條第3 款規定，於
    96年4 月9 日以府衛藥字第09605403040 號行政處分書，處
    原告3 萬元罰鍰。原告不服，提起訴願遭決定駁回，遂提起
    本件行政訴訟。兩造分別為前揭事實欄所載之陳述，並對於
    下列事項不為爭執：(一)系爭乾金針是原告出售給基隆市○○
    區○○路72號三合興商號。(二)基隆市衛生局在96年1 月3 日
    派員到該商號抽查發現原告出售的乾金針含有二氧化硫18.2
    1g/kg ，超過標準值4g/kg ，移由被告依法辦理。(三)被告通
    知原告在96年3 月20日以前，前往被告處陳述意見，原告坦
    承系爭乾金針是原告所販售。而兩造主要爭執點厥為：被告
    認定原告販售的乾金針含二氧化硫超過標準值，作成系爭處
    分是否違法？本院判斷如下。
(三)、查本件原告製售之「乾金針」食品，經基隆市衛生局於96年
    1 月3 日派員至基隆市○○區○○路72號「三合興商號」進
    行抽檢，結果檢出含二氧化硫18.21g/kg ，超過標準值4g/k
    g ，此有基隆市衛生局食品檢驗成績書在卷可憑，而原告於
    96年3 月20日至花蓮縣衛生局陳述時，亦直承系爭「乾金針
    」食品係其製售，製作過程中由其本人添加添加物（即二氧
    化硫），亦有花蓮縣衛生局陳述意見書附卷可稽，且據原告
    於本院準備程序中自承在卷。職此，原告違規事證明確，被
    告認定原告違反食品衛生管理法第12條規定，而依同法第33
    條第3 款規定，裁處下限之罰鍰3萬元，洵屬有據。
(四)、原告主張市售散裝不合格的金針到處可見，但是不見衛生局
    處罰，另外，原告在96年初錄製到台視新聞報導，台北市衛
    生局抽檢年貨食品，報導乾金針的記者詳細說明，金針今年
    全部檢驗過關，還有，多年來金針的加工，從花蓮赤科山、
    六十石山、台東太麻里、埔里、嘉義等地，都是一樣製作加
    工，添加的SO2 量都是一樣，再則，市售的金針大部分都是
    半成品散裝，在煮食之前都需要浸泡，另外，衛生局的檢驗
    方法，不符合現今煮食習慣云云。但查：
    1.產品加工有其一定的特性與專業，非僅地方衛生單位權責
    ，最終產品包裝上市後，即屬地方衛生機關食品衛生管理業
    務範疇。縱屬未見衛生單位取締不合格市售金針，此種違法
    之不公平，不得據為原告阻卻之原因，亦即不得主張違法的
    平等原則。2.電視新聞報導主要目的在於呈現市場之供需，
    即若原告聲稱96年初錄製到台視新聞報導「台北市衛生局」
    抽驗年貨食品，報導說明：「今年金針檢驗全部過關」，亦
    無據為原告製售之系爭乾金針未違規之餘地。3.原告雖聲稱
    檢驗散裝半成品金針，應在檢驗之前使用5O°C 溫熱水浸泡
    50分鐘後將水倒掉重覆2 次做法，再進行檢驗，才是正確檢
    驗法，而現在衛生局之檢驗方法，不符合現今食用之習慣乙
    節。查原告主張之檢驗方法係其主觀認定，與現行規定不符
    。蓋依食品衛生管理法第25條「食品衛生檢驗之方法，由中
    央主管機關公告指定；未公告指定者，得依國間認可之方法
    為之。」，且原告於本院準備程序中亦直承加工方法未有一
    定標準可循，從而原告此項主張，亦不得執為阻卻其違規之
    依據。4.原告主張衛生局未召集所有農民開會討論如何改進
    金針生產過程降低so2 量，因而指責該局有怠忽職責乙節。
    按食品，係指供人飲食或咀嚼，政府施政為一體，依其權責
    分工：上市食品為衛生單位輔導，農作物則為農政單位輔導
    。據被告答辯，87年9 月10日消基會發布市售金針so2 量過
    高乙案，造成玉里、富里地區莫大衝擊，時任王縣長即責成
    衛生局、農業局，並委請國立宜蘭技術學院、花蓮區農業改
    良場、新竹食品工業發展研究所等專家成立「金針危機處理
    小組」製定加工標準流程及檢驗方法，並由農委會輔導玉里
    、富里金針加工，應屬可信。5.任何人均有守法之義務，從
    而即有知法之責任，尤其從事於食品製售之業務者，對於其
    本身從事之業務相關法令尤無主張不知之理。縱屬相關權責
    單位未盡輔導之責，任何業者對於本身從事業務之應循法令
    亦無推卸不知之餘地。易言之，原告既以製售乾金針為業，
    自應循各種管道，尋求相關權責單位之指導，俾其製售之金
    針得以在合法範圍內營運。苟相關權責單位有所疏失，亦應
    結合相關業者或工會，做相關之陳情、意見表達，以尋求遵
    法之共識，而非在觸法之後，再做意見之爭，已屬事後亡羊
    ，不足補牢。惟相關單位應重視此種人民觸法之後所產生的
    不平，做正面的回應及做有效的防範違規事件再度發生，用
    保業者及全民使用者之權益，庶符法治之真諦。
(五)、綜上所述，本件原告起訴論旨，核不足採，其製售之乾金針
    含二氧化硫既超出標準值，事證明確，被告認定其違反食品
    衛生管理法第12條規定，而依同法第33條第3 款規定，裁處
    罰鍰下限3 萬元，並無違誤，訴願決定予以維持，亦無不合
    ，原告徒執前詞及一己主觀見解，訴請撤銷，為無理由，應
    予駁回。
四、末按行政訴訟法第229 條第1 項所定適用簡易程序之數額，
    業經司法院以92年9 月17日院台廳行一字第23681 號令增至
    新台幣20萬元，並定於93年1 月1 日實施，本件系爭處分所
    裁處罰鍰為3 萬元，爰改分簡字案辦理，併此敘明。
五、據上論結，本件原告之訴為無理由，爰依行政訴訟法第98條
    第1 項前段，判決如主文。
中    華    民    國    97    年    4    月     15    日
               臺北高等行政法院第六庭法  官   闕  銘  富
上為正本係照原本作成。
本件以訴訟事件所涉及之法律見解具有原則性者為限，始得於本
判決送達後20日內向本院提出上訴狀並表明上訴理由，如已於本
判決宣示後送達前提起上訴者，應於判決送達後20日內補具上訴
理由（均按他造人數附繕本），且經最高行政法院許可後方得上
訴。
中    華    民    國    97    年    4    月     17    日
                                     書記官   孫  筱  晴


司法院資訊處製作；財團法人民間司法改革基金會備份。
